臺灣板橋地方法院刑事判決　　　　　　　96年度訴字第2656號
公　訴　人　臺灣板橋地方法院檢察署檢察官
被　　　告　乙○○
選任辯護人　萬蓓娣律師
　　　　　　袁大蓉律師
上列被告因殺人未遂案件，經檢察官提起公訴（96年度偵字第
12366 號），本院判決如下：
    主  文
本件公訴不受理。
    理  由
一、公訴意旨略以：被告乙○○與其弟李南生、表弟賴俞隆於民
    國96年4 月21日凌晨2 時30分許，在臺北縣中和市○○路與
    民光街口丙○○所經營之麵攤飲食，因大聲喧嘩而為鄰桌之
    吳嘉興、甲○○、呂皓揚出言制止，雙方因而發生口角對嗆
    及衝突拉扯，甲○○並隨手拿起身旁之塑膠椅丟向被告等人
    ，經丙○○出面相勸後，被告等人始悻然離去。嗣被告心有
    不甘心生憤恨，竟萌生殺人之故意，於同日凌晨3 時許，獨
    自一人返回上開麵攤，隨手拿起置於麵攤砧板上之菜刀站於
    吳嘉興背後，於吳嘉興轉頭時以刀柄敲擊吳嘉興之左眼部（
    此部分所涉傷害犯行未據吳嘉興提出告訴），再持刀朝上前
    抵擋之甲○○揮砍，而殺及甲○○之左手，旋為吳嘉興、呂
    皓揚搶下被告手持之菜刀致未得逞，甲○○因之受有左手腕
    切割傷併尺神經、尺動脈及六條肌腱斷裂之傷害。因認被告
    所為，係涉犯刑法第271 條第2 項、第1 項之殺人未遂罪等
    語。
二、公訴意旨認被告涉犯上開殺人未遂罪，無非係以被告自承持
    刀砍傷告訴人甲○○部分之供述，證人呂皓揚、丙○○、李
    南生、賴俞隆於警詢中之證述、證人即告訴人甲○○、證人
    吳嘉興於警詢及偵查中之證述、診斷證明書一紙、現場照片
    七幀及扣案菜刀一把為主要論據。訊據被告固坦承持刀傷害
    告訴人之行為，惟堅決否認有殺人未遂之犯行，堅稱其僅是
    一時氣憤找告訴人等人理論，伊也不知為什麼就動手砍傷告
    訴人，伊並無殺人之犯意等語。經查：
(一)證據能力方面：
  按被告以外之人於審判外之言詞或書面陳述，除法律規定者
    外，不得作為證據，刑事訴訟法第159 條第1 項定有明文。
    證人即告訴人甲○○、證人吳嘉興、呂皓揚於警詢中所為之
    證述均係被告以外之人於審判外之陳述，依上開規定即不得
    作為證據。
  復按被告以外之人於偵查中向檢察官所為之陳述，除顯有不
    可信之情況者外，得為證據，刑事訴訟法第159 條之1 第2
    項定有明文。此係因上開偵查中向檢察官所為之陳述雖仍為
    審判外之陳述，但立法者衡量刑事訴訟法規定檢察官代表國
    家偵查犯罪、實施公訴，依法有訊問被告、證人、鑑定人之
    權，且實務運作時，偵查中檢察官向被告以外之人所取得之
    陳述，原則上均能遵守法律規定，不致違法取供，其可信性
    極高，為兼顧理論與實務為由，而對「被告以外之人於偵查
    中向檢察官所為之陳述」，例外規定除有顯不可信之情況者
    外，得為證據。本件證人甲○○、吳嘉興於偵查中向檢察官
    所為之證述業經具結，證人甲○○並於本院審理時到庭就其
    於偵查中所為之證述接受被告及其辯護人之詰問，被告方面
    亦未聲請傳喚證人吳嘉興到庭接受詰問，揆諸司法院大法官
    會議釋字第582 解釋意旨，對於被告之詰問權已有所保障，
    即已合於法定程序。另證人甲○○、吳嘉興於偵查中既經具
    結願負偽證罪之刑事責任後方為證述，在證據能力方面亦得
    認其所為證述之真實性可獲初步之確保。是由上情觀之，證
    人甲○○、吳嘉興於偵查中向檢察官所為之證述，尚難認有
    「顯不可信」之情況，均有證據能力。
  證人丙○○、李南生、賴俞隆於警詢中所為之證述，及國防
    醫學院三軍總醫院醫師傅如鵬所製作之診斷證明書，雖亦係
    被告以外之人於審判外之書面陳述，然經本院於審判期日調
    查證據時提示被告、辯護人並告以要旨後，被告及辯護人均
    未於言詞辯論終結前聲明異議，且本院審酌上開證人僅係單
    純在場之目擊者，證人李南生、賴俞隆且係被告之弟、表弟
    ，傅如鵬醫師則為依其醫療專業執行職務之人，衡情均應無
    構詞誣陷被告之動機，是上開證人於案發後記憶猶新之際所
    為之證述，及傅如鵬醫師本於其醫療專業於檢視告訴人甲○
    ○傷勢後所製作之診斷證明書，可信性甚高，如引為證據，
    應屬適當，依刑事訴訟法第159 條之5 第2項 之規定，即均
    得作為證據。
(二)被告於上開時、地與告訴人等人發生衝突後，復折回現場攻
    擊證人吳嘉興之眼部，並持麵攤老闆丙○○置於砧板上之菜
    刀砍傷告訴人，使告訴人受有前揭左手腕切割傷併尺神經、
    尺動脈及六條肌腱斷裂之傷害等事實，業為被告所自承，核
    與證人李南生、賴俞隆於警詢中、證人吳嘉興於偵查中、證
    人丙○○於警詢及本院審理中、證人甲○○於偵查及本院審
    理中所為之證述大致相符，並有診斷證明書一紙、現場及扣
    案菜刀照片七幀附卷可稽，暨菜刀一把扣案可資佐證，是此
    部分之事實堪以認定。
(三)按殺人未遂之成立，係以有殺害他人生命之故意，並著手於
    殺人行為之實行，而未發生死亡之結果為要件；倘行為人並
    無使人喪失生命之故意，僅在使人之身體、健康受到傷害，
    則僅構成傷害罪。故殺人未遂、傷害之區別，端賴行為人行
    為時，究出於殺人或傷害之犯意而定。至殺人犯意之存否，
    固係隱藏於行為人內部主觀之意思，被害人傷痕之多寡？受
    傷處所是否即為致命部位？傷勢輕重程度、加害人下手情形
    、所用兇器為何？並與被害人曾否相識？有無宿怨等情，雖
    不能執為區別殺人與傷害之絕對標準，然仍非不得盱衡審酌
    事發當時情況，觀其行為動機，視其下手情形、用力輕重、
    砍向部位之手段，佐以其所執兇器、致傷結果、與被害人之
    關係暨行為後之情狀等予以綜合觀察論斷。查：
  本件被告僅持菜刀揮砍一刀，而告訴人甲○○係因用左手阻
    擋該刀因此遭砍傷乙節，業據證人甲○○於警詢及本院審理
    中證述甚明，然被告該刀究係砍向何處，證人吳嘉興於偵查
    中證稱第一刀是攻擊伊（參見96年度偵字第12366 號偵查卷
    第38頁），證人甲○○於偵查及本院審理中亦先證稱該刀係
    砍向吳嘉興，伊伸手去擋，如果沒有去擋的話，刀會砍中吳
    嘉興的頭或脖子等語（參見上開偵查卷第37頁、本院96年11
    月27日審判筆錄第8 頁），然於本院審理中又改稱其實當時
    伊認為被告係要砍伊，故左手自然而然的向上阻擋，但當時
    在救護車上時，證人吳嘉興說該刀是要砍吳嘉興，伊方為上
    開證述等語（參見上開本院審判筆錄第9 頁）。換言之，當
    時情形十分混亂，被告所砍該刀，究竟係砍向證人吳嘉興或
    係砍向告訴人甲○○，連告訴人本人亦無法確定，則其印象
    中該刀所砍向之部位，可信度自非甚高。
  告訴人雖係將左手向上阻擋，而遭被告砍傷手腕部位，然當
    時告訴人左手上舉之高度及距離身體之角度如何，該把菜刀
    係靠近刀尖處或靠近刀柄處砍中告訴人左腕，均無從確定。
    而依卷附照片所示，被告所持菜刀為一般常見之菜刀，刀鋒
    長度約僅二、三十公分，並非甚長，是縱使被告確係持刀由
    上向下往告訴人揮砍，以之估算被告當時揮砍之角度、距離
    ，實不能排除被告僅係欲砍向告訴人之右肩部，而因告訴人
    伸出左手向上阻擋之故，致其菜刀靠「刀尖」處之刀鋒砍中
    告訴人左腕之可能，亦即本件並無足夠之積極證據證明被告
    當時所欲砍殺之部位，係告訴人或證人吳嘉興之頭部或頸部
    要害之處。
  被告與告訴人先前互不相識，並無仇怨，僅係因同在麵攤進
    食時，因被告方面聲量過大，告訴人方面出面制止方發生不
    快進而衝突，參以案發前被告自成年後即無前科，且年近五
    十歲，並非習於作惡之人，亦已非血氣方剛之年紀，衡情被
    告並無因此萌生致告訴人於死之犯意之可能。且由被告係臨
    時自麵攤上拿取老闆丙○○之菜刀，及砍中告訴人左腕後，
    亦未繼續砍殺即逃跑等情，亦可徵被告初始應即無殺害告訴
    人之犯意，方於砍中告訴人後，一時驚慌，至為灼然。
(四)綜上所述，本件依調查所得之證據，僅能證明被告有持刀揮
    砍告訴人，並致告訴人受有上開傷害之事實，而衡酌雙方衝
    突之起因、被告之素行及心智狀況、告訴人受傷之部位、傷
    勢程度、及被告砍中被害人後未繼續追砍，反而逕自逃離等
    情節，實認難被告具有殺害告訴人之犯意，依罪疑惟有利於
    被告之原則，即應為有利被告之認定。準此，本案既無足夠
    之積極證據可認被告係基於殺人之犯意砍向告訴人，尚難認
    被告所為係構成公訴意旨所指之殺人未遂罪，僅得認定被告
    係基於普通傷害之犯意砍傷告訴人成傷，而構成刑法第277
    條第1 項之普通傷害罪。
三、按告訴乃論之罪，告訴人於第一審辯論終結前得撤回其告訴
    ；又未經告訴或告訴經撤回者，應諭知不受理之判決，刑事
    訴訟法第238 條第1 項、第303 條第3 款分別定有明文。本
    件被告持刀砍傷告訴人甲○○之行為，應係犯刑法第277 條
    第1 項之傷害罪，業如前述，則依同法第287 條前段之規定
    ，即須告訴乃論。茲因告訴人甲○○於本院審理中業已當庭
    撤回告訴（參見本院96年11月27日審判筆錄第9 頁），揆諸
    前開說明，自應諭知不受理之判決。
四、據上論斷，應依刑事訴訟法第303 條第3 款，判決如主文。
中　　華　　民　　國　　96　　年　　12　　月　　21　　日
                  刑事第十七庭  審判長法　官 李幼妃
                                      法  官 鄭燕璘
                                      法  官 張紹省
以上正本證明與原本無異。
如不服本判決應於送達後十日內向本院提出上訴狀。
                                      書記官 周雅玲
中　　華　　民　　國　　96　　年　　12　　月　　31　　日
